【裁判字號】    96,交聲更,32
【裁判日期】    970331
【裁判案由】    違反道路交通管理處罰條例聲明異議
【裁判全文】
臺灣臺北地方法院交通事件裁定        96年度交聲更字第32號
原處分機關  臺北市交通事件裁決所
異  議  人
即受處分人  甲○○
上列異議人即受處分人因違反道路交通管理處罰條例案件，對於
臺北市交通事件裁決所於民國九十五年十一月二日北市裁二字第
裁22-AT0000000號所為之處分聲明異議，異議人不服本院九十六
年一月十五日九十五年度交聲字第一０九四號裁定，提起抗告，
經臺灣高等法院於九十六年八月三十一日以九十六年度交抗字第
一０二號裁定發回更審，本院更為裁定如下：
  主  文
原處分撤銷。
甲○○不罰。
  理  由
一、按網狀線用以告示車輛駕駛人禁止在設置本標線之範圍內臨
    時停車，防止交通阻塞，其劃設規定如左：(一)設有行車管制
    號誌路口不予劃設。(二)未設有行車管制號誌路口，視需要劃
    設。(三)接近鐵路平交道應予劃設，但無劃設空間者不在此限
    。(四)常受交通管制或其他原因需限制不得臨時停車之地點，
    視需要劃設；道路與交通狀況有變更時，應增設必要之標誌
    、標線、號誌，並將不必要之標誌、標線、號誌同時清除，
    道路交通標誌標線號誌設置規則第一百七十三條第一項、第
    六條第二項分別定有明文。
二、原處分意旨略以：異議人即受處分人甲○○所有車號HT-193
    6號自小客車（下稱系爭車輛），於民國九十五年八月十二
    日下午二時許，在臺北市○○區○○路三段畫有網狀線之禁
    止臨時停車路段違規停車，經臺北市政府警察局文山第一分
    局（下稱原舉發單位）警備隊警員舉發有「在禁止臨時停車
    處所停車」之違規事實，並依違反道路交通管理處罰條例第
    五十六條第一項第一款之規定逕行照相舉發在案，經異議人
    於到案期日九十五年九月二十一日前之同年八月二十八日向
    原處分機關臺北市交通事件裁決所提出申訴，經原處分機關
    發函向原舉發單位查復後仍認異議人有上開違規行為，由原
    處分機關於九十五年十一月二日依前揭法條之規定，裁處異
    議人罰鍰九百元，惟異議人仍於同日聲明異議等語。
三、異議意旨略以：伊所有系爭車輛雖於上開時、地停放於臺北
    市○○區○○路三段之國立臺灣戲曲學院門口對面，惟該路
    口既有三色循環之管制號誌，依道路交通標誌標線號誌設置
    規則第一百七十三條第一項第一款之規定，於設有行車管制
    號誌之路口不應劃設網狀線，該處路口劃設網狀線，應屬無
    效。另臺北市○○○路口或ㄒ形路口劃設網狀線者，均未管
    制路邊停車，異議人所停放之位置前、後管制停車處均有紅
    線或黃線，惟其停車處並無標示任何顏色之標線足見未禁止
    路邊停車，網狀線係管制車道，警方擴及路邊停車，亦屬執
    法過度，均屬無效，是爰請撤銷原處分等語。
四、經查，本件異議人甲○○所有之系爭車輛，於九十五年八月
    十二日下午二時許，停放在臺北市○○區○○路三段六十六
    巷國立臺灣戲曲學院門口正對面之路旁，而該國立臺灣戲曲
    學院門口係一ㄒ字路口，設有圓形之紅、黃、綠三色燈號行
    車管制號誌，並劃設有網狀線禁止臨時停車等情，為異議人
    所不爭執，並有舉發照片二紙、臺北市政府警察局文山第一
    分局九十七年二月四日北市警文一分交字第09730156300號
    函所附現場圖一紙及現場照片五紙附卷可稽，而觀諸上開舉
    發照片影本所示，異議人系爭車輛確係停放於劃設有網狀線
    之路面上。惟按網狀線，用以告示車輛駕駛人禁止在設置本
    標線之範圍內臨時停車，防止交通阻塞，在設有行車管制號
    誌路口不予劃設，為道路交通標誌標線號誌設置規則第一百
    七十三條第一項第一款所明定，同條項第四款固規定常受交
    通管制或其他原因需限制不得臨時停車之地點，視需要劃設
    ，然觀之本條文第一項於九十二年九月二十四日修正前原係
    規定：「網狀線，用以告示車輛駕駛人禁止在設置本標線之
    範圍內臨時停車，防止交通阻塞。視需要劃設於接近鐵路平
    交道或因常受交通管制或其他原因需限制不得臨時停車之地
    點。」等情，修正後之規定除將原條文內容改列為第三、四
    款外，另增設有行車管制號誌路口不予劃設，及未設有行車
    管制號誌路口，視需要劃設等二款裁量限制規定，顯見本規
    則之主管機關交通部修改該條文之目的，原即有排除設有行
    車管制號誌路口劃設網狀線之意，此亦可由交通部路政司就
    國立臺灣戲曲學院大門路口前設置號誌亦繪有網狀線是否設
    置錯誤一事以副本函覆本院之結果，係認「依據『道路交通
    標誌標線號誌設置規則』第173條規定：『網狀線，用以告
    示車輛駕駛人禁止在設置本標線之範圍內臨時停車，防止交
    通阻塞。設有行車管制號誌路口不予劃設。』上開規定既已
    於92年9月24日修正在案，爰有關現行網狀線與行車管制線
    並存地點，宜請貴處（即臺北市交通管制工程處）本於權責
    依最新規定將網狀線儘速刨除。」等語得以應證。至原舉發
    機關雖主張上開號誌於舉發當時為閃光黃燈之狀態，與行車
    管制號誌有別云云，惟該路口所設置之燈光號誌既為圓形之
    紅、黃、綠三色燈號，其正常運作方式理應為以時間更迭方
    式，分派不同方向交通之行進路權之三色循環模式，即為道
    路交通標誌標線號誌管制條例第一百七十三條中所規定之行
    車管制號誌，而設置行車管制號誌之路口，依前揭條文規定
    即不予劃設網狀線，縱原舉發機關主張舉發當時該號誌為閃
    光黃燈之情形屬實，此亦僅為主管機關基於現場情況機動變
    換燈號以因應實際交通狀況所為，與該路口確已設立行車管
    制號誌一事並無杆格之處，亦非代表該號誌於設定為僅閃爍
    閃光黃燈時，該行車管制號誌本身即不存在之理。從而本件
    異議人停置系爭車輛之路口既設置有圓形之紅、黃、綠三色
    燈號之行車管制號誌，依前揭道路交通標誌標線號誌設置規
    則第一百七十三條第一項第一款之規定，該路口之網狀線劃
    設顯無所據，應由主管機關依同條例第六條第二項之規定將
    不需要之標誌、標線、號誌清除，以免用路人產生困擾。而
    前開道路交通標誌標線號誌設置規則，除為上級機關對下級
    機關就規範機關內部運作所為非直接對外發生法規範效力之
    一般規定外，亦具有間接外部效力，人民因信賴該行政規則
    而作成之行為，自不應因下級機關誤於不應劃設網狀線地點
    劃設網狀線之錯誤，或遲未將不需要之標誌、標線或號誌清
    除而受有處罰，原裁決處分未慮及此，逕以異議人在劃設網
    狀線之禁止臨時停車處所停車為由，科處異議人九百元之罰
    鍰，於法尚有未合，異議人以上開理由原提起本件異議，尚
    非無據。
五、又國立臺灣戲曲學院前之路口係一ㄒ字形路口，其門口正對
    面即為臺北市立木柵國中之圍牆，而本件異議人停放系爭車
    輛之位置，即在國立臺灣戲曲學院門口正對面、木柵國中圍
    牆旁一節，有卷附舉發照片二紙及臺北市政府警察局文山第
    一分局所函覆之現場圖一紙、現場照片五紙可按，而異議人
    停放系爭車輛之位置，既非道路交通管理處罰條例第五十六
    條第一項第三款所規定不得臨時停車之學校之出入口，亦不
    屬於該條例第五十五條所規定之交岔路口十公尺內不能停車
    之範圍內，非於路旁劃設紅線或黃線以禁止臨時停車或禁止
    停車，應無不能停車之情形，此亦可由臺北市交通管制工程
    處為避免爭議，於九十五年十一月間於上開路口路邊劃設禁
    停紅線可觀其端倪，是異議人所辯：其所停放之處並未劃設
    紅線，應可臨時停車等語，亦屬有據。
六、綜上所述，本件異議人其所駕駛之系爭車輛停放於已設立行
    車管制號誌而不應劃設黃色網狀線之路口，原處分機關未予
    詳查，據認異議人於劃設網狀線之路口臨時停車而遽以裁罰
    ，與法尚有未洽，是本件異議為有理由，爰將原處分撤銷，
    另為異議人不罰之諭知。
七、據上論斷，應依道路交通案件處理辦法第二十條前段，裁定
    如主文。
中    華    民    國    97    年    3     月    31    日
                  臺灣臺北地方法院交通法庭
                                          法  官  劉秀君
上正本證明與原本無異。
如不服本裁定，應於裁定送達後5日內向本院提出抗告狀。
                                          書記官  吳俊龍
中    華    民    國    97    年    3     月    31    日


司法院資訊處製作；財團法人民間司法改革基金會備份。
